【裁判字號】    97,訴,1999
【裁判日期】    971022
【裁判案由】    回復原狀等
【裁判全文】
臺灣臺中地方法院民事判決              97年度訴字第1999號
原      告  甲○○
訴訟代理人  戊○○
                        6號
            乙○○
被      告  萬寶大歐洲管理委員會
                        室
法定代理人  丁○○
                        之2號.
訴訟代理人  丙○○
上列當事人間請求回復原狀等事件，本院於民國97年10月8日言
詞辯論終結，判決如下：
    主      文
原告之訴駁回。
訴訟費用由原告負擔。
    事實及理由
壹、原告主張：
一、坐落台中市南屯區○○○路61巷8號3樓露台（下稱系爭露台
    ）為原告所有，詎被告未經原告同意擅自占用系爭露台。依
    台中市政府回函予台中地方法院96年度小上字第111號民事
    事件之函文，有關該大樓建造檔案中並無「專有部份經約定
    共用部分標示之詳細圖說」，亦即系爭露台非大樓約定共同
    使用部份，該案判決亦作此認定，故原告需繳交全額之大樓
    管理費。系爭露台既係完全所有之私有財產，自應受憲法所
    保障，原告依民法第765條之規定，於法令限制之範圍內，
    得自由使用、收益、處分其所有物，並排除他人之干涉，原
    告依民法第767條所有權人之物上請求權之規定，請求回復
    原狀。又被告占有系爭露台，致原告無法就自己之所有房屋
    空間為使用收益，被告無權占有部分，即有民法第179條不
    當得利之情形，應給付原告相當於租金之損害賠償。經原告
    寄發存證信函促請被告拆除給付及給付占用期間償金，被告
    均置之不理，為此原告請求被告應給付自民國92年1月1日起
    至97年6月30日占用之償金，計新台幣（下同）79,200元 (
    以占用坪數16坪×每坪每月償金75元〈係依每月繳交管理費
    每坪45元，再依銀行利率換算〉×66個月=79,200元計算)。
二、原告所有系爭露台為大樓長期占有使用，原告曾多次表示此
    系爭露台雖無約定共用性質，只要免除系爭露台中之部分約
    16坪之管理費，原告願提供系爭露台為公共用，但不為所採
    ，而此部分之管理費全數由原告全數負擔，不符合公平正義
    。關於被告辯稱原告係以法拍方式繼受該露台，原告取得財
    產方式雖為法拍，法拍是合法買賣，也要支付價金，合於憲
    法第15條人民之財產權，自應予保障等語。並聲明：被告應
    將其占用系爭露台設施部份拆除，並將占用之系爭露台返還
    予原告；占用露台部份償金79,200元全數由被告負擔。
貳、被告則以：
一、被告社區為15層高之集合住宅建物，依法令應有消防安全設
    備之設置，且建築物除十一層以上樓層及避難層外，各樓層
    應選設滑臺、避難梯、避難橋、救助袋、緩降機、避難繩索
    、滑杆或經中央消防主管機關認可具同等性能之避難器具。
    原告之區分所有建物，係位於該建物之第三樓層，因當初建
    築設計上之原因，於第三樓層部分，有向外延伸露台，肇致
    三樓以上之樓層依法設置供緊急避難逃生之緩降機，無法直
    接抵達地面逃生，故於垂降至三樓露台後，再由三樓露台牆
    面設置之緩降機，接續垂降逃生至地面，此於3F-2、3F-3、
    3F-5露台皆然。其次，依消防法第10條、第34條之規定，可
    知消防設備之設置、變更須由專業人員規劃並由主管機關許
    可為之，不得擅自變更、拆除。系爭緩降機於84年10月8日
    建商完成建築時即已設置完成，非被告私自裝設，而該消防
    設備關係住戶生命安全，實非原、被告可任意決定拆除，此
    於各類場所消防安全設備設置標準第25條亦有明定。是被告
    社區於起造時，設置於被告露台牆面之緩降機，係為公眾生
    命安全之設計，乃屬消防法規上對於緊急逃生之必要規劃設
    計，倘無此設計及設備，一旦發生火災或其它災難時，將無
    法為緊急逃生之用，如此將造成重大傷亡，故系爭消防設備
    係依法之設置，關係公眾生命安全，自不得擅自拆除。原告
    主張被告無權占用其所有系爭露台設置緩降機，應將系爭消
    防設備移除。然原告行使權利所得之利益，僅為所有權不受
    侵害，而移除該逃生避難設備，本社區住戶之生命法益將有
    危險之虞，且原告係將該區分建物出租與他人，是原告之行
    為應屬權利濫用。
二、依被告社區住戶規約第3條第6項之規定：「區分所有權人及
    住戶對於陽台不得違建，如需裝置鐵窗時，不得妨礙消防逃
    生及救災機能，應先經管理委員會同意，方得裝設」，系爭
    消防設備之拆除亦應為相同之解釋，以維所有住戶安全，此
    觀諸上開規約第6條合法使用之規定：「凡依法成為本社區
    之住戶者，均具有維持其標的物符合法定使用狀態之義務與
    責任」至明。蓋原告提起本訴無非係因其拒絕繳納該露台之
    管理費，經被告依法請求後，判決原告敗訴確定在案，本件
    訴訟顯然係原告不服該判決，所為之舉等語，資為抗辯。並
    聲明：駁回原告之訴。
、本院之判斷
一、原告主張系爭露台為其所有，業據其提出建物所有權狀及建
    物登記謄本為證，並為被告所不爭執，堪信原告此部分主張
    屬實。按所有人對於無權占有或侵奪其所有物者，得請求返
    還之，民法第767條中段固定有明文。惟請求返還所有物之
    訴，應以現在占有該物之人為被告，如非現在占有該物之人
    ，縱令所有人之占有係因其人之行為而喪失，所有人亦僅於
    此項行為具備侵權行為之要件時，得向其人請求賠償損害，
    要不得本於物上請求權，對之請求返還所有物（最高法院29
    年上字第1061號判例參照）。而所謂占用，參照民法第940
    條之規定，係對於物有事實上之管領之力而言。本件被告否
    認占用系爭露台（見本院卷第61頁反面），辯稱：系爭露台
    位於被告社區15層高建物之第3樓，因當初設計上之原因，
    於第3樓層部分，向外延伸露台等語，並提出照片5張為證（
    見本院卷第15至18頁）。查依通常情形，公寓大廈區分所有
    權人單獨所有之陽台、露台，均需經由公寓大廈主體建物（
    通常係客廳或廚房等）始能出入，此種由區分所有權人單獨
    所有之陽台或露台對外並無通路，外人無法進入。依被告所
    提出之前揭照片，系爭露台位於原告所有建物之前，被告或
    其他住戶根本無法由原告所有之建物以外之門戶進入系爭露
    台，換言之，目前對於系爭露台有事實上管領之力而占用系
    爭露台者，係原告，而非被告，從而原告依民法第767條前
    段之法律關係，請求被告將占用之系爭露台返還原告，依前
    揭說明，難認有據，無法准許。
二、按所有人對於對於妨害其所有權者，得請求除去之，民法第
    767條中段定有明文。而拆除系爭露台之緩降機等消防設施
    等，為事實上之處分行為，需對該消防設施等有處分權始得
    為之，是其除去其請求權之相對人自需係有處分權之人。
（一）按依法令應有消防安全設備之建築物，或其他經中央主管
      機關核定之場所，其管理權人應設置並維護其消防安全設
      備。供公眾使用之建築物（所謂供公眾使用之建築物，依
      建築法第5條之規定，包括供公眾居住之建築物），依第
      70條之規定申請使用執照時，直轄市、縣（市)（局）主
      管建築機關應會同消防主管機關檢查其消防設備，合格後
      方得發給使用執照，消防法第6條第1項第1款、第5款及建
      築法第72條分別定有明文。其次，中央主管機關依消防法
      第6條第3項之授權，訂定各類場所消防安全設備設置標準
      ，依該標準第2條前段之規定，各類場所消防安全設備之
      設置及維護應依該標準之規定。其中，六層以上「集合住
      宅」係屬各類場所消防安全設備設置標準第12條第2款第6
      目（乙類場所）規定之集合住宅用途，應依上開設置標準
      就建築物整體檢討各項消防安全設備之設置、辦理消防安
      全設備審（檢）查及檢修申報等。其次，救助袋、緩降機
      、避難繩索等，係屬於各類場所消防安全設備設置標準第
      10條第2款所規定之避難逃生設備。依同標準第25條之規
      定，建築物除十一層以上樓層及避難層外，各樓層應選設
      滑臺、避難梯、避難橋、救助袋、緩降機、避難繩索、滑
      杆或經中央消防主管機關認可具同等性能之避難器具。其
      應設置之數量，同標準第157條亦有明定。系爭露台位於
      被告社區15層樓高公寓大廈建物之第3樓，依前揭規定，
      於建築時即應設置救助袋、緩降機、避難繩索等逃生設備
      ，否則不能請得使用執照。且該等逃生設備非僅供該社區
      三樓以上住戶逃生使用，原告或原告之承租人亦可能使用
      。
（二）按依第6條第1項應設置消防安全設備場所，其管理權人應
      委託第8條所規定之消防設備師或消防設備士，定期檢修
      消防安全設備，其檢修結果應依限報請當地消防機關備查
      ，消防法第9條定有明文。又起造人依法設置消防設施後
      ，應依公公寓大廈第57條之規定移交予管理委員會或管理
      負責人。另依據消防法第2條之規定，管理權人係指依法
      令或契約對各該場所有實際支配管理權者；其屬法人為其
      負責人。而前揭有關消防法第9條所規定之消防安全設備
      檢修申報制度，係指應設置消防安全設備場所之管理權人
      應委託消防設備師（士）定期檢修消防安全設備，以期使
      依規定所設置之消防安全設備能發揮其正常功能，是整棟
      大樓之消防安全設備檢修自應涵蓋專有部分、共同部分、
      約定專用部分、約定共用部分。查系爭露台係原告單獨所
      有之專有部分建物，非共用部分，亦非約定共用部分，此
      為原告所自認，並有本院96年度小上字第111號民事判決
      暨確證明附卷可稽（見本院卷35至40頁）。依前揭消防法
      第2條之規定，並參酌公寓大廈管理條例第10條亦明定專
      有部分、約定專用部分之修繕、管理、維護，由各該區分
      所有權人或約定專用部分之使用人為之，並負擔費用，是
      設置於系爭露台之緩降機等逃生設施，其管理人應係對系
      爭露台有實際支配管理權之原告。系爭露台所設置之緩降
      機等逃生設備，係依法設置，兩造非但無權拆除，且有共
      同定期維修之責，原告訴請被告拆除，自無理由。
（三）按所有人，於法令限制之範圍內，得自由使用、收益、處
      分其所有物，並排除他人之干涉，民法第765條定有明文
      。所謂法令，前揭消防法等法令即屬之，是系爭露台設置
      緩降機等逃生設施，縱有妨礙原告使用、收益之處，原告
      亦有忍受之義務。況該緩降機係設置於系爭露台之牆壁外
      緣，其餘救助袋或避難繩索等逃生物品占用系爭露台之面
      積甚小，此有原告所提出之照片在卷可憑（見中簡字卷第
      7頁），原告並陳明目前系爭露台所屬主體建物係出租他
      人，則前揭緩降機等逃生設備之設置，並不妨礙原告收益
      該建物，且亦無甚礙原告主張之欲利用系爭露台蓋涼棚、
      種植盆栽等通常使用（見本院卷第61頁反面）。原告請求
      拆除該等逃生設備，自己所得利益極少，而其餘社區住戶
      甚至承租原告所有房屋者，因此可能受之損失、遭遇之危
      險甚大，縱其得行使妨礙除去請求權，亦無法認其係正當
      行使權利，被告抗辯原告係權利濫用，亦可採信。是原請
      請求被告將其占用系爭露台消防逃生設施部份拆除，亦無
      法准許。
三、按無法律上原因而受利益，致他人受損害者，應返還其利益
    。雖有法律上原因，而其後已不存在者，亦同，民法第179
    條定有明文。而無權占有他人房屋，可能獲得相當於租金之
    利益，為社會通常之觀念，固經最高法院61年台上字第1695
    號著有判例。惟本件被告並未占用系爭露台，縱有占用，
    亦係本於前揭消防法規之規定，並非無權占用，是原告以被
    告無權占用系爭露台為理由，依不當得利之法律關係，請求
    被告給付用露台部分償金79,200元，於法無法據，應予駁回
    。
肆、訴訟費用負擔之依據：民事訴訟法第78條。
中    華    民    國    97    年    10    月    22    日
                  民事第三庭    法  官  黃渙文
正本係照原本作成。
如對本判決上訴，須於判決送達後20日內向本院提出上訴狀（須
附繕本）。
中    華    民    國    97    年    10    月    22    日
                                書記官  陳淑華


司法院資訊處製作；財團法人民間司法改革基金會備份。
